【裁判字號】    90,上訴,1058
【裁判日期】    900919
【裁判案由】    偽造文書等
【裁判全文】
臺灣高等法院臺南分院刑事判決            九十年度上訴字第一五八號  Ａ
      上  訴  人
      即  被  告  甲  ○  ○.
右上訴人因偽造文書等案件，不服臺灣臺南地方法院九十年度訴字第七六號中華民國
九十年六月二十二日第一審判決（起訴案號：臺灣臺南地方法院檢察署八十九年度偵
字第一０八三二號及移
判決如左：
      主      文
原判決撤銷。
甲○○連續行使偽造私文書，足以生損害於他人，處有期徒刑壹年。
      事      實
一、甲○○於民國（下同）八十七年間因財務狀況惡化，經濟已週轉不靈而陷入困境
    ，無召集互助會之能力，竟意圖為自己不法之所有，並基於概括犯意，以其住處
    即台南縣麻豆鎮○○路一五０號之七為標會地點，分別於八十七年十一月十五日
    起（下稱第一會）及八十八年一月二十五日起（下稱第二會）虛意表示召集互助
    會各為二十七會及二十五會，每會各為新台幣（下同）一萬元，採外標制，利息
    為固定標二千五百元，且明知第二會中所列之會員「惠玲」並無其人、「郭麗雀
    」並未加入，而會員「妙鳳」即為甲○○本人，竟將之均列入上開第二會會員名
    單，並以之佯稱已募足會員，致不知其情之乙○○、林淑女等人均陷於錯誤，乙
    ○○因此分別加入二會（其中一會已為死會）及一會，林淑女則以其配偶陳增益
    名義加入第一會一會，並均逐月繳交會款，其間甲○○並進而於互助會有效期間
    ，利用各會員彼此間未聯絡得標情形之機會，未經林淑女、洪淑雲、郭麗雀等人
    同意，連續在第一會投標時，先後在標單上偽造林淑女、洪淑雲、郭麗雀等人署
    押，多次於第二會投標時，先後偽造書有會員姓名「惠玲」、郭麗雀、「妙鳳」
    （起訴書贅載『妙娟』）標單之私文書，並在上開各投標日向到場看標之會員提
    示之並進而得標，致使參加競標活會會員陷於錯誤仍如期繳交會款，並足生損害
    於林淑女、洪淑雲、郭麗雀及其他活會會員之權益，甲○○並因此就乙○○、林
    淑女二人部分即已詐得共計四十九萬二千五百元之會款入己。嗣乙○○於八十九
    年四月十五日上午十時許，提前前往上揭開標處投標，甲○○竟於同日上午十一
    時告知該會已提前開標並由綽號「阿華」之人得標，經乙○○表示不滿後，甲○
    ○即於同年四月十八日交付陳世明所開立，發票日為八十九年六月二十八日，面
    額為二十四萬元並經甲○○背書之華南商業銀行麻豆分行支票一紙以資搪塞，旋
    甲○○即於同年五月份宣告上開二互助會止會，上開支票屆期亦不獲兌現，乙○
    ○、林淑女等人互相聯繫方發現上情，才知受騙。
二、案經乙○○訴由臺灣台南地方法院檢察署檢察官偵查起訴，及由林淑女訴由臺灣
    台南地方法院檢察署檢察官移送併案審理。
      理      由
一、上訴人即被告甲○○固坦承於右揭時地召集互助會各為二十七會及二十五會，每
    會各為一萬元，採外標制，利息為固定標二千五百元，且第二會中所列之會員「
    妙鳳」即其本人等情不諱，惟矢口否認有何詐欺及偽造文書犯行，辯稱：會單上
    之會員均有加入互助會，因「惠玲」不要跟，叫我自己跟，郭麗雀是後來換我跟
    的，我沒有把名字改掉，林淑女我有開票還她錢，洪淑雲部分我有經其同意標的
    。又因部分會員未繳會款且遭上開互助會之會員陳翠芬牽連致經濟不好才止會，
    我並無冒標會款云云。經查：右揭事實，業據告訴人乙○○、林淑女迭於原審偵
    審中指訴綦詳，且有會單及支票等影本各一紙附卷可稽，且參以被告於偵查中自
    承稱：「第二個互助會第九號『惠玲』不加入，我借用他名義，郭麗雀（第二十
    五號）是我朋友，我借他名義入會，．．．．．．，第二會五號『妙鳳』是以我
    的偏名入會」、「（問：每月十五日開標之互助會，會款是否都如數交給得標人
    ？）除洪淑雲、郭麗雀是我借名標下，餘皆如數給會員，沒有積欠」、「（問：
    每月二十五日開標之互助會會款是否如數交給得標會員？）第二會郭麗雀、第三
    會惠玲、第九會妙鳳（我本人）是我標下，其他都如數給付」等語（見八十九年
    度交查字第三六偵查卷宗內八十九年八月二十四日及同年月二十九日詢問筆錄）
    ，並酌以被告於原審偵審中分別提出之上開二互助會死會會員名單（分別簡稱Ａ
    單、Ｂ單）經本院細繹結果，其第一會中之第十七會，Ａ單係記載為陳增益（即
    林淑女之配偶）得標，Ｂ單卻記載為邱淑明得標，第二會中之第三會及第十六會
    ，Ａ單係記載為「惠玲」及「雲媚」得標，Ｂ單卻記載為邱淑明及趙月雲得標，
    其中邱淑明、趙月雲均未列名上開二互助會會單上，且得標情形相互矛盾，則實
    際得標之會員顯然已有所虛罔，再參以被告於原審審訊時係供稱：會單上之「惠
    玲」為邱淑明（見原審九十年三月五日訊問筆錄），然證人邱淑明卻到庭供稱：
    「（問：有無參加被告的互助會？）八十七年十一月十五日及八十八年一月二十
    五日均以『妙智』的名義加入各一會，現在是死會，八十七年該會是於八十九年
    三月十八日以二千五標得，八十八年那一會是八十八年三月二十八日以二千五標
    得」、「（問：為何互助會單上沒有『妙智』的名字？）我不清楚」、「（問：
    會單上署名為『惠玲』者，為何人？）我不認識」等語明確（見原審四月二十日
    訊問筆錄）以觀，顯見第二會中所列之會員「惠玲」並無其人、「郭麗雀」並未
    加入，另會員「妙鳳」即為被告本人，且被告在各投標日確有先後偽造林淑女、
    洪淑雲、郭麗雀、「惠玲」、「妙鳳」等人署名之標單並進而標得會款之事實，
    甚為明顯，再徵諸被告於原審調查時自承：「（問：你職業？）八十七年到八十
    八年從事印刷工作，月入約三、五萬元，並無其他收入，每月固定支出約二、三
    萬，剩餘約一、二萬元」等語無訛（見原審九十年三月五日訊問筆錄），其有冒
    名標會並在標單上偽簽活會會員之姓名參與標會之偽造私文書之犯行，應堪認定
    。而被告名下並無不動產資料乙節，亦有財政部財稅資料中心九十年三月二十日
    資五字第九００三八六五一號函一紙在卷可憑，由此以觀，被告於八十七年間其
    月入扣除固定開銷已屬捉襟見絀，其經濟狀況已然不佳，並無召集互助會之能力
    甚為明顯，乃其竟隱瞞此項事實而連續招攬每會高達一萬元之互助會，向前開不
    知內情之告訴人及被害人詐取會款，且以不實之會員名單邀集告訴人及被害人等
    入會，致其等誤信被告已募足會員而繳交會款，被告顯係施用詐術，致使告訴人
    及其他被害會員等陷於錯誤而交付會款甚明，被告有為自己不法所有之意圖及詐
    欺、行使偽造私文書等犯意，應堪認定。又被告先後在標單上偽造林淑女、洪淑
    雲、郭麗雀、「惠玲」、「妙鳳」等人署押，並在各投標日向到場看標之會員提
    示之並進而得標，致使參加競標活會會員陷於錯誤仍如期繳交會款，並足生損害
    於林淑女、洪淑雲、郭麗雀及其他活會會員之財產上之權益，亦堪認定。綜上所
    述，相互參證，故被告上開所辯，顯係事後卸飾之詞，不足採信。其事證明確，
    犯行堪以認定。
二、核被告甲○○所為，係犯刑法第三百三十九條第一項之詐欺取財罪，其冒名標會
    並在標單上偽簽活會會員之姓名參與標會，並未書明「標單」，依我國民間互助
    會之習慣，足以認定其上之文字即為表示出標人並欲以競標之意，故該標單應屬
    刑法第二百二十條之文書，被告甲○○偽造標單復持以行使，核其所為，係犯刑
    法第二百十六條、第二百二十條、第二百十條之行使偽造私文書罪。又被告偽造
    署押之行為為偽造私文書之部分行為，且偽造私文書之低度行為為行使之高度行
    為所吸收，均不另論罪。被告各次詐欺取財犯行，使互助會之各活會會員陷於錯
    誤交付會款，因而侵害各活會會員之法益，核屬一行為觸犯數罪名，應依想像競
    合犯之規定，從一重處斷。再被告先後多次詐欺取財、行使偽造私文書之犯行，
    時間緊接，犯罪構成要件相同，顯皆係基於概括犯意反覆為之，為連續犯，應依
    刑法第五十六條之規定，論以一罪，並加重其刑，而公訴人就被告連續犯行部分
    ，於起訴法條雖未論及，惟起訴事實已記載明確，且該部分及移送併辦部分既與
    前述有罪部分有連續犯裁判上一罪之關係，應為起訴效力所及，本院自得一併審
    究，併此敘明。又被告所犯上開各罪間，有方法結果之牽連關係，為牽連犯，依
    刑法第五十五條之規定，應從較重之行使偽造私文書罪處斷。
三、原審認被告之罪證明確，因予論罪科刑，固非無見。惟刑法第二百十六條、第二
    百十條之行使偽造私文書罪，以「足以生損害於公眾或他人」為其犯罪構成要件
    之一，所謂「公眾」，指公共利益而言，包括國家與社會之利益。「他人」指自
    己以外之第三人私益而言。有使其一足生損害者，即可構成。原判決事實及理由
    認定被告先後在標單上偽造林淑女、洪淑雲、郭麗雀、「惠玲」、「妙鳳」等人
    署押，並在各投標日向到場看標之會員提示之並進而得標，致使參加競標活會會
    員陷於錯誤仍如期繳交會款，並足生損害於林淑女、洪淑雲、郭麗雀及其他活會
    會員之權益（自己以外之第三人私益）。詎其判決主文卻載「甲○○連續行使偽
    造私文書，足以生損害於『公眾』及他人，處．．．」，顯然主文與事實、理由
    有矛盾，即有不當。被告上訴意旨空言否認犯罪，固無足取，惟原判決既有上述
    可議之處，自應由本院將原判決予以撤銷改判，爰審酌被告犯罪之動機、目的、
    手段、所生危害，及犯罪後尚未與被害人達成和解之態度等一切情狀，仍量處如
    主文第二項所示之刑。至被告所偽造活會會員之標單業已丟棄滅失，業據被告供
    明在卷可按，則所偽造之署押及標單，均不予宣告沒收，附此敘明。
據上論斷，應依刑事訴訟法第三百六十九條第一項前段、第三百六十四條、第二百九
十九條第一項前段，刑法第五十六條、第二百十六條、第二百二十條、第二百十條、
第三百三十九條第一項、第五十五條，罰金罰鍰提高標準條例第一條前段，判決如主
文。
本案經檢察官邱克斌到庭執行職務。
中    華    民    國      九十      年      九      月        十九      日
                                  臺灣高等法院臺南分院刑事第一庭
                                      審判長法官  鄭    文    肅
                                            法官  黃    三    哲
                                            法官  王    浦    傑
右正本證明與原本無異。
如不服本判決，應於判決送達後十日內向本院提出上訴狀，其未敘述理由者並應於提
出上訴狀後十日內向本院補提理由書（應附繕本)。
                                      法院書記官  蔡    振    豐
中    華    民    國      九十      年      九      月      二十一      日
附錄：本判決論罪科刑法條
中華民國刑法第二百十六條
 (行使偽造變造或登載不實之文書罪)
行使第二百十條至第二百十五條之文書者，依偽造、變造文書或登載不實事項或使登
載不實事項之規定處斷。
中華民國刑法第二百二十條
在紙上或物品上之文字、符號、圖畫、照像，依習慣或特約，足以為表示其用意之證
明者，關於本章及本章以外各罪，以文書論。
中華民國刑法第二百十條
 (偽造變造私文書罪)
偽造、變造私文書，足以生損害於公眾或他人者，處五年以下有期徒刑。
中華民國刑法第三百三十九條第一項
 (普通詐欺罪)
意圖為自己或第三人不法之所有，以詐術使人將本人或第三人之物交付者，處五年以
下有期徒刑、拘役或科或併科一千元以下罰金。


司法院資訊處製作；財團法人民間司法改革基金會備份。
